臺灣高雄地方法院刑事判決　　　　　　　　　　　　九十一年度易字第一四四九號
　　公　訴　人　臺灣高雄地方法院檢察署檢察官
　　被　　　告　甲○○
　　選任辯護人　王正嘉
右列被告因詐欺案件，經檢察官提起公訴（九十一年度偵字第六九號），本院判決
如左：
    主  文
甲○○無罪。
    理  由
一、公訴意旨略以：被告甲○○與陳靜宜（另為不起訴處分）為夫妻關係，係「正誼
    生活污水企業工程行」（下稱正誼工程行）之實際負責人及名義負責人，緣於民
    國（下同）九十年一月九日，正誼工程行與「名發建設開發有限公司」（下稱名
    發公司）負責人乙○○簽訂合約書，約定由正誼工程行承作名發公司於高雄市五
    塊厝二六三九─一三地號工地之污水處理設備，正誼工程行應提供經行政院環境
    保護署（下稱環保署）及內政部營建署（下稱營建署）審核認可之型號「正誼牌
    ＧＹ─Ｈ１０１０（２．５ＣＭＤ）」建築物預鑄式ＦＲＰ污水處理設施，作為
    名發公司向高雄市政府建管處申請驗收核發使用執照之用。詎甲○○基於不法之
    所有，竟違反合約規定，施工時未以合約書約定之型號交付，另以不合格之污水
    處理設施贗品交付，並於九十一年一月三十日填製工程估驗單，且出具正誼牌預
    鑄式ＦＲＰ生活污水合併處理淨化槽出產證明及產品保固書三十三紙，藉以取信
    名發公司，詐得該公司新台幣（下同）四十五萬七千三百八十元，因認被告甲○
    ○涉犯刑法第三百三十九條第一項詐欺取財罪嫌。
二、按犯罪事實應依證據認定之，無證據不得推定其犯罪事實；又不能證明被告犯罪
    或其行為不罰者，應諭知無罪之判決；刑事訴訟法第一百五十四條、第三百零一
    條第一項分別定有明文。次按刑法第三百三十九條第一項詐欺罪之成立，以意圖
    為自己或第三人不法所有，以詐術使人將本人或第三人之物交付為要件，所謂以
    詐術使人交付，必須被詐欺人因其詐術而陷於錯誤，若其所用之方法不能認為詐
    術，亦不致使人陷於錯誤，即不構成該罪，有最高法院四十六年台上字第二六０
    號判例可資參照。又按事實之認定，應憑證據，如未能發現相當證據，或證據不
    足以證明，自不能以推測或擬制之方法，以為裁判基礎；且認定不利於被告之事
    實，須依積極證據，苟積極證據不足為不利於被告事實之認定時，即應為有利於
    被告之認定，更不必有何有利之證據，此有最高法院四十年台上字第八六號、三
    十年上字第八一六號判例意旨可資參照。且「罪疑惟輕」、「無罪推定」原本即
    為刑事訴訟法之大原則，尤其晚近刑事訴訟制度與憲法保障人權思想相結合下，
    該二原則益形重要，此由最高法院於九十年九月四日以九十年度第七次刑事庭會
    議決議二十五年上字第三七０六號判例（該判例之要旨為：審理事實之法院，對
    於被告之犯罪證據，應從各方面詳予調查，以期發現真實，苟非調查之途徑已窮
    ，而被告之犯罪嫌疑仍屬不能證明，要難遽為無罪之判斷。）不再援用，亦可見
    其端倪。
三、公訴人認被告甲○○涉犯詐欺取財罪嫌，係以告訴人代表人乙○○之指訴，並有
    合約書影本及工程估驗單各一份、正誼牌預鑄式ＦＲＰ生活污水合併處理淨化槽
    出產證明及產品保固書影本三十三紙附卷足資等情為其主要論據。訊據被告堅決
    否認有詐欺取財之犯行，辯稱：被告當時所交付者，確係符合雙方契約所約定型
    號「正誼牌ＧＹＨ１０１０  ２．５ＣＭＤ」預鑄ＦＲＰ污水處理設備，規格並
    已依照相關規定向環保署辦理變更，並非贗品，被告實無詐欺犯意等語。
四、經查：
(一)、按正誼工程行生產型號ＧＹ─Ｈ１０１０預鑄式建築物污水處理設施，曾經環保
    署及營建署共同審核認可登記，此分有環保署八十八年六月十七日（８８）環署
    水字第○○三九八七八號、八十八年七月二十三日（８８）環署水字第○○四九
    九三六號函、預鑄式建築物污水處理設施申請審核認可登記表、八十九年三月二
    十八日公文勘誤表、內政部八十八年七月二十一日台八八內營第八八七三九四一
    號函各一份在卷足憑；次依卷附預鑄式建築物污水處理設施審核認可申請須知第
    二條規定：預鑄式建築物污水處理設施經審核認可之記載事項有變更時，應自變
    更事實發生之日起三十日內，向原辦理機關申請變更。據此，被告變更前開設施
    之規格而於八十九年十一月十八日以正誼工程行名義發函行政院環保署申請變更
    ，亦有八十九年十一月十八日正誼工程行函一紙附卷可稽（見偵字第九六○號卷
    第二七、二八頁），該變更規格後ＧＹ─Ｈ１０１０型號預鑄式建築物污水處理
    設施是時雖尚未經環保署審核認可，惟既同為正誼工程行所生產，且正誼工程行
    亦得變更規格而申請審核，難謂即係贗品，是被告辯稱伊交付名發公司之前開污
    水處理措施並非贗品等語，自非無據。
(二)、次按被告與告訴人間合約書編號８９─Ｂ１８富貴苓雅工程合約（見發查字第二
    六○一號卷第六、七頁），其中關於「工程內容及規格」一欄，僅記載「正誼牌
    Ｇ（前開合約書誤載為〝Ｃ〞）Ｙ─Ｈ１０１０  ２．５ＣＭＤ」，並於說明欄
    １載明本設備登記字號：預建污字第００２７號，雖告訴人代表人指稱：「正誼
    牌ＧＹ─Ｈ１０１０」是環保署認證的，規格、尺寸、排放量是特定的云云，惟
    被告得變更規格而申請審核，已如前述，又前開經環保署及營建署共同審核認可
    登記之「正誼牌ＧＹ─Ｈ１０１０」於交付名發公司之行為時仍未經撤銷登記，
    遲至九十年七月十六日方經環保署及營建署共同撤銷登記，此亦有環保署九十一
    年七月二十六日環署水字第○九一○○四八九五九號函、九十年七月十六日（９
    ０）環署水字第○○四二○九四號函、及內政部九十年七月四日台九十內營字第
    九○八四三三三號函各一份在卷可按，準此，尚不得僅憑被告裝設未經核准變更
    規格之污水處理設施，即認被告於裝設之時已有詐欺之犯意。
(三)、告訴人代表人亦自承本件案發前與被告生意往來多年，雙方生意往來正常，沒有
    發生問題等語（見本院九十一年九月二十六日審判筆錄），而被告確係遭翰揚文
    化事業有限公司郭逢榮倒債數百萬元，致陷經濟困窘，亦有客戶債權管理服務合
    約影本、委託帳款催收契約書、服務費收取證明單、第一商業銀行支票、臺灣中
    小企業銀行存款憑條各一紙、台南區中小企業銀行聯行代收付存款憑條、退票資
    料查詢單各二紙、第一商業銀行存款存根聯三紙（均係影本）在卷可稽（見偵字
    第六九○號卷第三四至四二頁），且案發後，告訴人曾找被告，雙方對於先前裝
    設之變更規格ＧＹ─Ｈ１０１０型號預鑄式建築物污水處理設施未能申請驗收核
    發使用執照一節，達成將原裝設之污水處理設備挖起，再裝設新的污水處理設備
    之協議，挖出後亦由被告載回，此分據被告、告訴人分別供陳在卷（見本院九十
    一年七月十一日訊問筆錄、他字卷第十六頁反面），雖裝設新污水處理設備之費
    用由告訴人負擔，被告無法即刻返還已收工程款四十五萬七千三百八十元，亦難
    據此推測被告於向告訴人收受工程款之時亦存有詐欺之犯意。再參以案發之後被
    告與告訴人已達成和解等情（見本院九十一年九月二十六日審判筆錄），益證本
    件純屬民事債權債務糾葛，與詐欺之構成要件不符，被告所辯，洵屬有據，難認
    係被告施用詐術，使告訴人陷於錯誤而交付財物。
五、綜上所述各情觀之，衡諸上開規定及判例意旨，尚難僅憑告訴人之指訴即認被告
    有詐欺之犯意及行為，被告之辯解並非子虛，而被告迄今固未返還已收工程款四
    十五萬七千三百八十元予告訴人，然此亦僅係民事糾葛問題，此外，復查無其他
    積極證據足以證明被告有何公訴人所指詐欺之犯行，其犯罪不能證明，自應為無
    罪判決之諭知。
據上論斷，應依刑事訴訟法第三百零一條第一項，判決如主文。
中      華      民      國    九十一    年      十      月    十  四    日
                                      臺灣高雄地方法院刑事第三庭
                                          法  官  孫  啟  強
右正本證明與原本無異。
如不服本判決，應於判決送達後十日內，向本院提出上訴狀。
                                          書記官  盧  雅  婷
中      華      民      國    九十一    年      十      月    十  四    日
